最高法院刑事判決　　　　　　　　　　　　　　　八十六年度台上字第三二六九號
　　上 訴 人　曹勝一
右上訴人因自訴人曹建藩自訴侵占案件，不服台灣高等法院中華民國八十六年三月四
日第二審更審判決（八十五年度重上更(三)字第一七六號，自訴案號：台灣士林地方法
院八十年度自字第三○一號），提起上訴，本院判決如左：
    主  文
原判決撤銷，發回台灣高等法院。
    理  由
本件原判決認定，上訴人曹勝一為曾文順祭祀公業之派下子孫，竟與同為派下員之曹
永枝、曹春呈、曹茂男、曹永發、曹永龍、曹添榮共同意圖為自己不法之所有，先委
由有意購買公業土地之吳子宜介紹代書孫福財，於民國六十九年六月二十七日準備相
關資料，以上訴人為公業代表人名義，向台北市政府民政局申請公告該公業派下全員
名冊，徵求異議，並於同年十月二十三日出具切結書，虛偽記載：該派下子孫曹興揚
於民國前九年返回福建祖籍，未再來台等內容，提出於台北市政府民政局，經該局公
告後，將不實事項登載於職務上所掌之登記簿等公文書，核發不實之派下員名冊，繼
由上訴人持該名冊及推選曹勝一為公業管理人之推選書、申請同上局於七十三年十一
月七日同意上訴人為公業管理人備查，並據以向台北市士林地政事務所申請登記上訴
人為公業土地之管理人，然後基於概括之犯意，於七十二年十二月六日將公業所有土
地中台北市○○區○○段莊子頂小段一九○－二、一九○－三、一九○－六、一六八
－一號等四筆於六十九年五月九日以新台幣（下同）一千九百二十四元出賣與吳子宜
，得款除分與公業其他派下子孫外，上訴人獨得二百萬元，再與曹永枝等人共得一百
六十萬元，復於七十八年二月二日，將其餘同區○○段○○段二二二、三一九號土地
二筆，以三千萬元出售與蔡尊鎮，上訴人又索取二百萬元侵占等情，撤銷第一審判決
，按共同正犯，論上訴人行使使公務員登載不實之文書及業務上侵占罪，依連續犯、
牽連犯從一重之業務上侵占罪處斷，固非全無見地。惟查：(一)原判決既認定上訴人上
開以使台北市政府民政局及台北市士林地政事務所公務員登載不實方式取得曹文順祭
祀公業管理人資格之登記時，即對於該公業名下之系爭土地有為自己不法所有之意圖
，又認定其就該土地賣得價金之一部分侵占入己等情，究竟上訴人侵占之標的物，為
系爭土地抑其土地賣得之價金不明，如為土地，則僅侵占土地部分成立侵占罪，其後
就土地出賣，為處分贓物行為，即無所謂侵占賣得價金問題。原判決就此未予釐清，
無從為法律適用。(二)上訴人辯稱：系爭土地，早經公業派下六房代表曹義雄、曹景南
、曹朝宗、曹賜塗、曹春發、曹天祥於民國六十九年五月九日與吳子宜訂立買賣契約
，出賣與吳子宜云云，原判決亦認有該項買賣事實，乃其理由內又稱六十九年五月九
日之買賣契約書，係吳子宜與上訴人及曹永發等七人所訂立，所謂六房代表曹義雄等
六人與吳子宜訂立買賣契約，係在七十年，兩者並不相同云云，然則吳子宜向該公業
買土地，為何要六十九年五月九日及七十年間兩次訂立買賣契約，又六十九年五月九
日，上訴人尚未取得公業管理人資格之登記，其會同曹義雄等六人與吳子宜訂立之買
賣契約是否合法有效，均與上訴人出賣系爭土地有無刑責之判斷攸關。原判決亦未究
明，其理由內所引吳子宜八十三年一月書狀，卷查似係自訴人曹建藩隨狀提出之吳子
宜在其為被告之原審另八十三年度上訴字第二二五號案件提出之書狀影本。此項吳子
宜為自己被訴犯罪辯解之書狀記載，已為原審該案件判決所不採，仍諭知其罪刑，於
本件更不得逕採為認定上訴人犯罪之證據。原審未就該書狀記載內容是否屬實加以調
查，逕行採用，有判決不載理由及適用法則不當之違法。再關於上述至善段二二二、
三一九號二筆土地，證人蔡尊鎮、黃堯韻在原審庭訊時雖皆證稱其係以三千元價金買
受，價金付給上訴人云云，然黃堯韻進而陳稱伊係與蔡尊鎮、王文正、孫福財四人合
買該地，所付價金，公業八派下各三十萬元共二百四十萬元，伊自上訴人收回二千五
百萬元，付土地增值稅金一千二百餘萬元，與公業之公積六百萬元，餘六百餘萬元，
由伊與孫福財分得。可以說是二百四十萬元買受，實出三千萬元。因當時未過戶，伊
才以上訴人名義來號召股東。上訴人只是人頭，所以才開票給上訴人云云，似係表示
該土地於七十八年二月二日以上訴人為公業管理人名義訂立買賣契約之前，已由公業
八房派下出賣與黃堯韻等四人，並未否定以三千萬元買受之事。上訴人在第一審庭訊
時亦供稱該等土地是由吳子宜在處理祭祀公業代表人八人每人分三十萬元云云，實情
如何，亦關係上訴人有無刑責至鉅，原審未詳細查明，其所引蔡尊鎮在其為被告案件
內所稱向上訴人購買該土地，約定價金三千萬元，伊與王文正負擔一半，黃堯韻與孫
福財負擔一半之供述，與黃堯韻上開有利於上訴人之證言內容，客觀上無抵觸。其竟
以為否定上訴人辯解及黃堯韻證言真實之憑據，亦屬適用法則不當。(三)侵占罪為身分
犯之一種，須行為人持有他人之物之特定關係始能犯之，而業務上侵占罪之成立，更
須所侵占之物，為其業務上所持有。倘原先無此持有關係，而行為人以其他如竊盜等
方法取得其物，據為己有，除其行為合於其他犯罪成立要件應論以他罪外，不構成侵
占罪。按原判決認定，上訴人處分（出售）系爭土地，係以上開使台北市政府民政局
及台北市士林地政事務所公務員公文書登載不實之犯罪行為取得曹文順祭祀公業管理
人及系爭土地管理人資格登記之方法為之。如果屬實，則上訴人為公業管理人之登記
，是否應無效，如其登記無效，則上訴人自始未取得公業管理人資格，就系爭土地與
公業其他派下員等之間，又有何種持有關係﹖而上訴人六十九年五月九日出賣土地時
，在取得公業管理人資格之七十三年十一月七日之前，就其所出賣之公業所有土地，
更有何種業務上持有關係﹖原審均未審究明白，遽行判決，諭知上訴人業務上侵占罪
，尤嫌速斷。上訴意旨，指摘原判決不當，非無理由，應認仍有發回更審之原因。又
本件雖屬刑事訴訟法第三百七十六條第三款所列之案件，惟於修正刑事訴訟法施行前
，原得上訴於第三審法院，且已繫屬於法院，依刑事訴訟法施行法第五條第一項規定
，仍應依施行前之法定程序終結之，附此明。
據上論結，應依刑事訴訟法第三百九十七條、第四百零一條，判決如主文。
中      華      民      國    八十六    年      五      月    三十      日
                              最高法院刑事第九庭
                                  審判長法官  謝  家  鶴
                                        法官  羅  一  宇
                                        法官  吳  昭  瑩
                                        法官  花  滿  堂
                                        法官  陳  世  淙
      右正本證明與原本無異
                                              書  記  官
中      華      民      國    八十六    年      六      月     四       日
